臺灣板橋地方法院民事判決　　　　　　　　95年度建字第41號
原　　　告　上海商業儲蓄銀行股份有限公司
法定代理人　甲○○
訴訟代理人　邱雅文律師
複代理人　　張盈盈律師
　　　　　　林明勳律師
被　　　告　直大水電工程有限公司
法定代理人　乙○○
訴訟代理人　洪維煌律師
上列當事人間請求給付工程款事件，經本院於民國96年3 月15日
言詞辯論終結，判決如下：
    主  文
被告應給付大盛燈飾有限公司新台幣壹佰萬元，及自民國九十六
年二月二十七日起至清償日止，按年息百分之五計算之利息，並
由原告代為受領。
原告其餘之訴駁回。
訴訟費用由被告負擔。
本判決第一項於原告以新台幣參拾參萬參仟元供擔保後，得假執
行；但被告如以新台幣壹佰萬元為原告供擔保，得免為假執行。
原告其餘假執行之聲請駁回。
    事實及理由
一、原告主張：
（一）查原告執有訴外人大盛飾有限公司（以下簡稱大盛公司
      ）民國93年5 月11日簽發，面額新臺幣（下同）500 萬元
      本票1 紙，詎料原告提示請求付款，迄今仍有305 萬
      3,843 元未獲清償，是大盛公司對於原告之債務已陷於給
      付遲延。
（二）次查被告與訴外人台北縣八里鄉公所（以下簡稱八里鄉公
      所）訂有「八里鄉○○路○段路燈工程」工程契約（下稱
      系爭工程），契約總價款418 萬元，約定由被告為八里鄉
      公所完成中山路全段相關路燈及管線工作。惟該工程部分
      工作內容實係由大盛公司於被告之名義（俗稱「借牌」）
      下施作。系爭工程雖未完工，惟93年11月5 日臺灣電力股
      份有限公司（下稱台電）發函通知被告表示為配合中山路
      全段配電線路地下化工程，預計於94年2 月底開始拆除中
      山路之電桿，並要求被告儘速配合拆除附掛燈具等設備，
      故系爭工程已無法繼續進行，系爭工程契約應予終止，被
      告應於結算後向八里鄉公所領取尚未領取之款項（包括尚
      未領取之估驗款、保留款及履約保證金），並於受領系爭
      款項後，將大盛公司施作部分之工程款扣除相關費用後，
      給付予大盛公司。原告對於大盛公司已為假扣押之聲請，
      並獲鈞院以94年度裁全字第10860 號裁定准予在300 萬元
      之範圍內，對於大盛公司之財產予以假扣押，原告並依該
      准予假扣押之裁定對被告發扣押命令，詎料被告竟以大盛
      公司對其債權已無餘額為由聲明異議，並稱八里鄉公所相
      關工程之款項均已提領或已遭扣除，現無餘額。惟事後經
      原告向八里鄉公所相關工程之承辦人員查證，被告仍有合
      計約100 萬餘元之工程款、保留款或履約保證金仍未提領
      ，足見被告係故意拒絕給付其對於大盛公司應付之款項。
      且大盛公司迄今亦未對被告以任何方式請求給付，顯見大
      盛公司亦怠於行使其對被告之權利。
（三）又被告向八里鄉公所承攬系爭工程所繳交之履約保證金及
      差額保證金總計124 萬元，係被告向大盛公司所借貸，原
      告已於96年1 月25日代位大盛公司催告被告於文到3 日內
      清償，並由原告代為受領，被告迄未清償，故大盛公司對
      被告除有上開工程款給付請求權外，尚有借款返還請求權
      ，且均已屆清償期。
（四）綜上所述，大盛公司對於原告之債務已陷於給付遲延，又
      被告既拒絕給付其對於大盛公司應付工程款及借款，足證
      被告已全無清償之意，原告為免對於大盛公司之債權日後
      無法實現，謹依民法第242 條之規定提起本件代位訴訟。
（五）對被告答辯之主張：
  １、被告並未清償其所積欠大盛公司之借款124 萬元：
    (1)被告提供之匯款申請書與積欠大盛公司之債權數額不符：
      被告雖提出匯款申請書1 紙，欲以此證實前揭債權已獲清
      償。惟查，本件被告向大盛公司借款之金額為124 萬元，
      被告應返還大盛公司之金額亦應為124 萬元。詎被告所提
      出之匯款申請書上之填載金額為304萬5,554元，顯與大盛
      公司借給被告之數額有所出入。
    (2)被告與大盛公司間除上開借款返還求權與工程報酬請求權
      外，尚有另筆債權債務關係：
      查大盛公司向被告借牌承攬施作之工程，除台北縣八里鄉
      ○○路外，尚有重劃區之工程，亦由大盛公司實際施作，
      就該部分，被告與大盛公司間亦存有工程報酬之債權債務
      關係，故被告雖有匯款給大盛公司之事實，然此筆匯款應
      為被告與大盛公司間另筆債權債務關係，且極有可能係另
      筆工程款報酬之給付。否則，被告實無法解釋該筆匯款金
      額之尾數究竟從何而來。
  ２、大盛公司確有怠於對被告行使權利之情形：
    (1)查大盛公司對被告至少享有124 萬元之債權乙事，係被告
      不爭執之事實；而大盛公司迄今未曾以任何方式向被告請
      求給付，已足認定大盛公司確有怠於向被告行使權利之情
      形。
    (2)又依被告所示被證7 號終止契約確認書之內容，大盛公司
      因可歸責於被告之事由致終止契約，就已購料施工部分，
      已屬受有損害，本得主張損害賠償請求權，然大盛公司竟
      與被告約定拋棄「法律追訴權」，解釋上亦可認定大盛公
      司怠於向被告行使權利。
  ３、被告確有拒絕對大盛公司為給付之行為：
    (1)由被告答辯狀記載可知被告根本否認其與大盛公司間存有
      債權債務關係，故大盛公司雖迄今仍未向被告行使權利，
      然依被告答辯狀意旨，應可推知縱大盛公司向被告請求清
      償債務，被告亦將以債之關係不存在為理由，拒絕對大盛
      公司清償債務。
    (2)另被告答辯狀重覆指述「因業主八里鄉公所無限期停止中
      山路全段路燈工程之施作，被告亦無法領得任何工程款，
      嗣大盛公司無法久候，業與被告終止供貨合約」云云，解
      釋被告之真意，應係以八里鄉公所未撥款為由，而拒絕對
      大盛公司清償債務。
    (3)此外，被告雖承認其曾向大盛公司借款以支付繳交予八里
      鄉公所之履約保證金，惟俟原告代位請求被告返還借款予
      大盛公司並由原告代為受領時，卻又以其他款項之匯款申
      請書搪塞原告之請求，由此亦足見被告並無返還該筆借款
      之意願。
    (4)綜上可知，無論原告向被告請求者係工程款或借款，被告
      均已表示不欲給付，故被告拒絕對大盛公司給付已臻明確
      。
（四）聲明：
  １、被告應給付大盛飾有限公司100 萬元，及自95年1月5日
      起至清償日止，按年利率 5﹪計算之利息，並由原告代大
      盛飾有限公司受領。
  ２、原告願以現金或等值之無記名可轉讓定期存單供擔保，請
      准宣告假執行。
二、被告抗辯：
（一）否認債務人有怠於行使權利，原告不得代位提出本件訴訟
      ：
      按原告代位起訴係稱債務人大盛公司怠於行使對於被告之
      債權權利，則請原告舉證證明第三人大盛公司對於被告有
      債權存在與怠於行使權利等起訴之要件。
（二）關於八里鄉○○○○路全段路燈工程並無借牌情事：
      按被告於93年7 月13日與八里鄉公所簽立系爭工程契約書
      ，承作八里鄉○○路○段路燈工程，工程總價418 萬元，
      第三人大盛公司確為該工程之供貨與協力廠商，原告提出
      原證2 之系爭合約影本係屬工程契約之副本，因被告與大
      盛公司有上開工程上之合作關係，故將合約副本交予大盛
      公司，大盛公司是否有將該合約副本交予原告，是否有製
      作原證3 之書類，被告無法得知，故先予爭執原證3 書類
      之真正。查系爭工程，大盛公司確有備貨準備交付，唯因
      業主即八里鄉公所對於舊有路燈電桿何時准於拆除、工程
      何時進行等，皆拖延未予明確指示。次查本案工程之施作
      係利用台電於現址之舊燈桿拆除後所殘桿孔，續予進行新
      燈桿與燈具之設立，唯因台電在配電線路地下化工程進行
      不順，直至今日台電仍未拆除其所有之上開舊燈桿，以致
      本案工程無限期拖延無法進行。業主八里鄉公所並未同意
      被告領取任何工程款，大盛公司無法久候，方在94年11月
      10日與被告合意終止雙方之買賣合約，此有2 家公司分別
      之函文與確認書可證其情。原告指稱係第三人大盛公司借
      用被告名義承攬工程，涉有借牌之情，並非事實。
（三）被告未領得系爭工程之工程款，且與大盛燈飾終止合約，
      何有拒絕給付之情：
      因業主八里鄉公所無限期停止上開中山路全段路燈工程之
      施作，被告亦無法領得任何工程款，嗣大盛公司無法久候
      ，業與被告終止供貨合約，則被告既無法向業主領得中山
      路之工程款，且與大盛公司無合約上之關係，何來拒絕給
      付與大盛公司怠於行使權利之情。
（四）系爭工程由被告於93年6 月11日繳納予八里鄉公所之差額
      保證金90萬元及部分履約保證金34萬元，確為被告向大盛
      公司所借，然被告於94年1 月3 日與大盛公司結算所欠債
      務時，即將上開借貸債務併予列入，被告於上開時日即匯
      款304 萬5,554 元予大盛公司，故被告所陳上開借貸債務
      業已清償，確屬實情。
（五）台北縣八里鄉公所95年10月31日回函表示「旨述工程為配
      合台電中山路電桿遷移目前停工中，廠商已施作完成工程
      項目為管路埋設、手孔蓋板裝設及部份管路穿線作業，工
      程進度約27﹪，廠商業依工程合約請領第一期估驗款計
      1,126,898 元，唯該估驗款依據臺灣士林地方法院執行命
      令95年6 月13 日 士院鎮95執全助秋字第658 號函示應予
      扣押，該款項目前暫存本所代收代付款專戶俟臺灣士林地
      方法院函文通知後再行辦理後續事宜。」復依其檢附之臺
      灣士林地方法院執行命令資料，可稽台北縣八里鄉公所上
      開陳述保留之工程款，係因原告實施假扣押之故，故被告
      所稱系爭工程因台電作業延誤之故，導致工程無法續行，
      目前未領得任何工程款乙情，確為屬實。按被告既未領得
      任何工程款，則原告稱基於工程借牌關係，大盛公司對於
      被告有請求交付工程款之債權云云，然設若其主張為實，
      應以被告已取得工程款，但大盛公司怠於向被告請求交付
      為前提，方構成原告得以主張代位請求之要件。唯本件根
      本未領得任何工程款，原告又未就其主張舉證以明，則其
      請求殊無允准之餘地。
（六）聲明：
  １、原告之訴駁回。
  ２、如受不利益判決，被告願供擔保請准宣告免為假執行。
三、兩造不爭執之事實：
（一）大盛公司積欠原告本票債務305 萬3,843 元。
（二）被告於93年7 月13日與八里鄉公所簽立工程契約書，承作
      八里鄉○○路○段路燈工程，工程總價418 萬元。本案工
      程之施作係利用台電於現址之舊燈桿拆除後所殘桿孔，續
      予進行新燈桿與燈具之設立，唯因台電在配電線路地下化
      工程進行不順，直至今日台電仍未拆除其所有之上開舊燈
      桿，以致系爭工程無法繼續進行，大盛公司已與被告終止
      上開合約工程。
（三）系爭工程已施作之部分，絕大部分均由大盛公司所施作。
（四）被告為繳納本件工程之履約保證金及差額保證金，曾向大
      盛公司借款124 萬元，原告已於96年1 月25日代位大盛公
      司催告被告於文到3 日內清償，由原告代為受領，經被告
      於同年1 月26日收受催告函。
（五）被告曾於94年1 月3 日匯款304 萬5,554 元予大盛公司。
四、兩造於96年2 月1 日言詞辯論期日協議簡化本件之爭點為：
    大盛公司對被告有無借款返還請求權及工程款給付請求權？
    金額若干？是否已可請求而怠於行使權利？茲論述如下：
（一）原告主張被告為繳納本件工程之履約保證金及差額保證金
      ，曾向大盛公司借款124 萬元之事實，為被告所自認不爭
      執，堪信為真實。雖被告辯稱已於94年1 月3 日匯款304
      萬5,554 元予大盛公司清償上開借款，並提出匯款單影本
      1 件為證，然原告否認被告所提上開匯款係供清償本件借
      款之事實。經查被告提出上開匯款單之金額304 萬5,554
      元，與本件被告向大盛公司借款之金額明顯不符，已難認
      為係供清償本件借款之證明。且原告主張大盛公司與被告
      間之工程合作關係，除系爭台北縣八里鄉○○路工程外，
      尚有重劃區之工程，亦由大盛公司實際施作，就該部分，
      被告與大盛公司間亦存有工程報酬之債權債務關係之事實
      ，為被告所不爭執，被告亦自認與其大盛公司間除本件工
      程關係外，尚有其他工程合作及配合關係等語，則被告上
      開匯款究係給付其他工程款或清償本件之借款，自非無疑
      。被告復未能提出其與大盛公司結算之資料，證明上開匯
      款金額確包含本件124 萬元之借款在內，自不得僅以上開
      金額明顯不符之匯款單證明被告已清償大盛公司124 萬元
      之借款，被告所為清償之抗辯，尚無可採。原告主張大盛
      公司對被告尚有124 萬元之借款返還請求權存在，堪信為
      真實。
（二）又查被告係於93年6 月11日向大盛公司借款124 萬元繳納
      系爭工程之履約保證金及差額保證金，有八里鄉公所95年
      9 月25日北縣八工字第0950015569號函附卷可憑。大盛公
      司於上開借款後迄未向被告請求返還，顯有怠於行使權利
      之情形。原告為保全其債權，因而於96年1 月25日代位大
      盛公司發函請求被告於文到三日內清償上開借款，由原告
      代為受領，經被告於同年1 月26日收受催告函之事實，亦
      有原告提出之催告函影本1 件附卷可稽，且為被告所自承
      。按民法第478 條規定消費借貸未定返還期限者，借用人
      得隨時返還，貸與人亦得定一個月以上之相當期限催告返
      還。所謂貸與人得定一個月以上之相當期限催告返還，非
      謂貸與人之催告必須定有期限，祇須貸與人有催告之事實
      ，而催告後已逾一個月以上相當期限者，即認借用人有返
      還借用物之義務（最高法院73年台抗字第413 號判例參照
      ）。是被告於96年1 月26日收受上開催告函後，已逾一個
      月以上之相當期限仍未清償，依上開判例意旨，自負有返
      還借款之義務，故原告代位大盛公司請求被告返還借款，
      由原告代為受領，洵無不合。
（三）綜上所述，原告依民法第242 條規定提起本件訴訟，請求
      被告給付大盛公司100 萬元，及自上開催告函送達被告屆
      滿一個月之翌日即96年2 月27日起至清償日止，按年息百
      分之5 計算之利息，並由原告代為受領，洵無不合，應予
      准許；逾上開部分利息之請求，則屬無據，應予駁回。
（四）本件事證已臻明確，兩造其餘主張及所提證據與本院上開
      論斷無涉，爰不予贅述。
五、兩造陳明願供擔保，聲請宣告假執行或免為假執行，經核原
    告勝訴部分，合於法律規定，爰分別酌定相當之擔保金額宣
    告之；至於原告其餘假執行之聲請，因訴之駁回而失所依據
    ，應併與駁回。
六、結論：原告之訴為一部有理由，一部無理由，依民事訴訟法
    第79條、第390 條第2 項、第392條第2項，判決如主文。
中　　華　　民　　國　　96　　年　　4 　　月　　18　　日
                  民事第三庭    法　官　許月珍
以上正本係照原本作成
如對本判決上訴，須於判決送達後20日內向本院提出上訴狀
中　　華　　民　　國　　96　　年　　4 　　月　　18　　日
                                書記官　劉昌明
